【裁判字號】    95,上訴,1966
【裁判日期】    951229
【裁判案由】    偽證
【裁判全文】
臺灣高等法院高雄分院刑事判決        95年度上訴字第1966號
上  訴  人  臺灣高雄地方法院檢察署檢察官
被      告  甲○○
                    （現於臺灣高雄監獄執行中）
上列上訴人因被告偽證案件，不服臺灣高雄地方法院95年度訴字
第2437號中華民國95年9 月14日第一審判決（起訴案號：臺灣高
雄地方法院檢察署95年度偵字第1065號），提起上訴，本院判決
如下：
    主  文
上訴駁回。
    理  由
壹、公訴意旨略以：被告甲○○（下稱被告）於民國93年8 月間
    某日，在高雄縣大寮鄉○○村○○街60巷38號黃慈家（綽號
    梅姊）住處，欲向黃慈家購買毒品時，黃慈家稱其擁有槍彈
    ，被告遂表達購買之意，嗣於93年8 月間某日，被告即基於
    販入槍彈之犯意，在高雄縣大寮鄉○○村○○街15號朱世堅
    （綽號雞腱）住處，以新臺幣（下同）6 萬元之代價，向黃
    慈家購得改造手槍1支及制式子彈1顆，被告與張泰笠乃持所
    購得之槍彈於高雄縣鳳山市等地為強盜犯行（被告強盜案件
    業經臺灣高雄地方法院以94年度訴字第1503號判處有期徒刑
    8年確定），嗣於93年8月16日11時5 分許，在高雄縣大寮鄉
    ○○村○○路78之1 號前為警查獲，臺灣高雄地方法院檢察
    署檢察官乃於94年6月29日以94年度偵字第14042號，以黃慈
    家涉嫌販賣改造手槍、制式子彈而將其提起公訴，由臺灣高
    雄地方法院以94年度訴字第2611號審理。臺灣高雄地方法院
    於94年9 月23日審理94年度訴字第2611號黃慈家違反槍砲彈
    藥刀械管制條例案件（下稱黃慈家槍砲案）時，經承審法官
    當庭諭知證人具結義務及偽證處罰之規定後，命被告以證人
    身分具結作證，被告本應據實陳述，不得匿、飾、增、減，
    且明知其於警詢及偵查中所為「有向黃慈家購買槍彈」之證
    述方屬真實，竟基於偽證之犯意，就該案與案情有重要關係
    之事項虛偽陳述，證稱其並未向「梅姊」黃慈家購買槍彈，
    而被告上開虛偽陳述，足以影響法院審理黃慈家槍砲案件之
    結果，因認被告涉犯刑法第168條偽證罪嫌云云。
貳、按犯罪事實應依證據認定之，無證據不得認定犯罪事實；又
    不能證明被告犯罪者，應諭知無罪之判決，刑事訴訟法第15
    4條第2項及第301條第1項分別定有明文。刑事訴訟法第161
    條規定：檢察官就被告犯罪事實，應負舉證責任，並指出證
    明之方法。因此，檢察官對於起訴之犯罪事實，應負提出證
    據及說服之實質舉證責任。倘其所提出之證據，不足為被告
    有罪之積極證明，或其指出證明之方法，無從說服法院以形
    成被告有罪之心證，基於無罪推定之原則，自應為被告無罪
    判決之諭知，最高法院92年度臺上字第128 號判例意旨可資
    參照。再刑事訴訟法第156條第2項規定：被告之自白，不得
    作為有罪判決之唯一證據，仍應調查其他必要之證據，以察
    其是否與事實相符；又按偽證罪之構成，以於執行審判職務
    之公署或於檢察官偵查時對於案情有重要關係之事項，供前
    或供後具結，而為虛偽之陳述為要件，所謂虛偽之陳述，係
    指與案件之真正事實相悖，而足以陷偵查或審判於錯誤之危
    險者而言（最高法院69年度臺上字第2427號判例意旨參照）
    ，是以，證人雖於執行審判職務之公署或於檢察官偵查時，
    有前後供述不一、矛盾情事，但如無積極證據顯示其所供情
    節確與真正事實相悖，而足以陷偵查或審判於錯誤之危險，
    即難認該當偽證罪之構成要件。
參、公訴人認被告涉犯偽證罪嫌，係以(1)臺灣高雄地方法院94年
    度訴字第2611號94年9 月23日審判筆錄、被告所簽立之證人
    結文及該案判決書；(2)本院95年度上訴字第48號95年3 月9
    日審判筆錄、該案判決書；(3)被告之自白；(4)證人朱世堅、
    證人即另案（強盜案）被告張泰笠、證人即另案（槍砲案）
    被告黃慈家之證述等證據資料，為其論斷之依據。
肆、訊據被告對於案情有重要關係之「是否向『梅姊』黃慈家購
    買槍彈」之事項供述反覆，於本院審理中先是供稱：是黃慈
    家拿槍賣我的，隨即改稱：我記錯了，對黃慈家所言無意見
    等語（見本院卷第35頁），嗣又陳稱：我有向黃慈家買槍，
    沒有向「梅姊」買槍，我印象中有向黃慈家買槍，是朱世堅
    拿給我的，我被抓時有說是黃慈家賣我的，但她有說不要咬
    她，我承認有偽證等語（見本院卷第37頁）。經查：
一、證據能力方面
    按傳聞法則之重要理論依據，在於傳聞證據未經當事人之反
    對詰問予以核實，乃予排斥，惟若當事人已放棄對原供述人
    之反對詰問權，於法院審判時表明同意該等傳聞證據可作為
    證據，基於證據資料愈豐富，愈有助於真實發現之理念，並
    貫徹刑事訴訟法修法加重當事人進行主義之精神，確認當事
    人對於證據能力有處分權之制度，傳聞證據經當事人同意作
    為證據，法院認為適當者，亦得為證據。另當事人於調查證
    據時，對於傳聞證據表示「沒有意見」、「對於證據調查無
    意見」，而未於言詞辯論終結前聲明異議，應視為已有將該
    等傳聞證據採為證據之同意，此刑事訴訟法第159 條之5 定
    有明文。被告於本院準備程序時已表示對於全案卷證之證據
    能力均無意見（見本院卷第24頁），依刑事訴訟法第159 條
    之5 之規定，應視為被告已同意本案全部證據均有證據能力
    ，本院斟酌該等證據並非非法取得，亦無證明力明顯過低之
    情形，是該等證據，均得採為證據。
二、實體方面
(一)被告雖於偵訊時、偵查中經檢察官發交警方詢問時、原審審
    理時、本院另案（黃慈家槍砲案）審理時，一再供稱扣案之
    槍彈係向黃慈家購買等語（見93年度偵字第19439號卷第88
    、89、116、117頁、94年度偵字第14042 號卷第17頁、原審
    卷第29、71頁、本院95年度上訴字第48號卷第68至70頁），
    惟被告於另案強盜案件初次製作警詢筆錄，經警詢問查獲扣
    槍彈來源時，被告多次供稱：係於93年8 月12日在高雄縣大
    寮鄉三隆村向綽號「雞腱」之成年男子，以6 萬元購得，並
    帶同警方前往高雄縣大寮鄉○○村○○街71號綽號「雞腱」
    之男子租屋處查緝，且就「雞腱」之成年男子係自租處冰箱
    上拿出2 把槍枝向被告兜售等情詳為證述，嗣並指認警方提
    示朱世堅之刑事犯罪照片即為綽號「雞腱」之男子等語（見
    警卷第19、45、57頁）；復於臺灣高雄地方法院94年度訴字
    第2611號黃慈家槍砲案94年9 月23日審理時，於供前具結，
    改口證稱：扣案槍彈並非向黃慈家購買，係友人蘇榮吉所寄
    放等語（見94年度訴字第2611號卷第49頁）；再於本院95年
    度上訴字第48號95年3月9日審理時原先亦證述扣案槍枝係蘇
    榮吉寄放，嗣才又改口證稱係向黃慈家購買等語（見本院95
    年度上訴字第48號卷第68至70頁），其前後供述反覆不一，
    是被告究竟有無向黃慈家購買槍彈，其真實性已非無疑。
(二)被告對於上開所購買之槍彈究係同時交付，抑或先後交付乙
    節，先於警詢中陳稱：「梅姊」（即黃慈家）當場從冰箱上
    取出1把改造手槍及1顆子彈交給我們等語（見94年度偵字第
    14042 號第17頁），嗣於偵訊時改口供稱：當天買的時候沒
    有子彈，「梅姊」跟伊說子彈在朱世堅那裡，要我們去向朱
    世堅拿，後來伊跟張泰笠一起去向朱世堅拿1 顆子彈等語（
    見95年偵字第1065號卷第4頁），又於臺灣高雄地方法院94
    年度訴字第1503號95年1 月18日審理時陳稱：當日「雞腱」
    就將槍彈交給伊，是伊1個人去向「雞腱」以6萬元所購買等
    語（見94年度訴字第1503號卷第180 頁），復於本院95年度
    上訴字第48號95年3月9日審理時陳稱：黃慈家先交槍給伊，
    隔天朱世堅再拿子彈給伊等語（見本院95年度上訴字第48號
    卷第68至70頁），再於原審95年8 月31日審理時陳稱：確實
    是「梅姊」交槍給伊，再透過朱世堅轉交子彈給伊等語（見
    原審卷第71頁），是以，互核被告就上開槍、彈之交付過程
    ，所供前後不一，是否可信，亦堪置疑。
(三)又參以被告於警詢、偵查及本院95年度上訴字第48號審理時
    陳稱：係透過張泰笠與黃慈家認識，購買槍彈時張泰笠有在
    場，並知悉係黃慈家販賣槍彈予被告等語（見93年度偵字第
    19439號卷第89、117頁、94年度偵字第1404 2號卷第17頁、
    本院95年度上訴字第48號卷第68、73頁），亦與證人張泰笠
    證稱：該槍彈係被告所有，不知其來源為何，係因強盜案被
    查獲後，在警察局被告始向伊提及扣案槍彈係其所購買，被
    告購買槍彈時，伊並未在場，事先亦不知其購買槍彈，伊對
    黃慈家沒有什麼印象，好像看過等情（見警卷第9 頁、94年
    度訴字第2611號卷第55、56頁、原審卷第66至68頁、本院95
    年度上訴字第48號卷第75頁）不符，是被告供稱扣案槍彈係
    向黃慈家購買等情，顯有上開瑕疵。況且被告在偵查中係在
    未與證人朱世堅隔離訊問下，先由檢察官訊問證人朱世堅有
    無販賣槍枝予被告，經證人朱世堅否認後，被告始證稱係向
    1 位叫「阿梅」的女子購買槍彈，並稱呼其為「梅姊」等語
    ，惟何以至偵查時證述賣槍之人由原先之男子變成後來之女
    子，前後證述差異甚大，且被告於偵查中之證述係在證人朱
    世堅面前所為，被告不免因面對證人朱世堅而無法自由陳述
    ，是被告偵查中始翻異前詞，改證述扣案槍彈係向黃慈家購
    買云云，實難遽信。
(四)證人朱世堅於偵查中證述：伊有聽「梅姊」說過曾賣槍予被
    告等語（見93年度偵字第19439 號卷第89頁），又於原審審
    理時到庭證稱：伊沒有聽過「梅姊」說有賣槍給被告，不過
    「梅姊」有交待東西要交付給被告，那個東西是衛生紙包起
    來，拿起來重重的，摸起來像是子彈等語（見原審卷第64頁
    ）。然證人黃慈家堅決否認曾向證人朱世堅為上開之陳述，
    且證人朱世堅原本即為被告供述販賣槍彈之人，朱世堅若為
    不利於己之證述即有遭刑事追訴之虞，故其證述之可信性本
    屬薄弱。再參以證人朱世堅於同一次偵查中對於黃慈家是否
    即為其所稱之「梅姊」，曾先後為不同之證述，其證述不認
    識被告一語，又與被告於警詢及原審審理時均供稱綽號「雞
    腱」之男子即為朱世堅等語不符（見警卷第53、54頁、94年
    度訴字第2611號卷第64頁、原審卷第65、71頁），而存有重
    大瑕疵，自不得據此逕為黃慈家確有販賣扣案槍彈之不利證
    據。
(五)被告及證人朱世堅之供述既存有上開瑕疵，本院依卷存證據
    資料並無任何積極證據足以擔保被告、證人朱世堅於偵查中
    就黃慈家販售槍彈部分之證述係屬真實，黃慈家被訴未經許
    可販賣其他可發射子彈具有殺傷力之改造手槍罪及販賣子彈
    罪之犯行，尚屬不能證明，業經本院以95年度上訴字第48號
    判處黃慈家無罪確定等情，有本院95年度上訴字第48號刑事
    卷全卷影本在卷可參，並經本院核閱屬實。職是，黃慈家被
    訴未經許可販賣其他可發射子彈具有殺傷力之改造手槍及販
    賣子彈部分，因無積極證據證明黃慈家有上開犯行，則被告
    於臺灣高雄地方法院94年度訴字第2611號94年9 月23日審理
    時為前揭否認有向黃慈家購買上開槍彈之供述，亦難認與事
    實相違而故意向法院為虛偽之陳述，且查無其他證據以資佐
    證被告自白為真實，自不得僅以被告之自白，作為認定被告
    涉犯偽證犯行之唯一證據。
(六)按命證人具結，依刑事訴訟法第187條第1項、第189條第1項
    、第2項、第3項之規定，應履行下列程序始為合法：證人具
    結前，應告以具結之義務及偽證之處罰。具結應於結文內記
    載當據實陳述，決無匿、飾、增、減等語。結文應命證人朗
    讀；證人不能朗讀者，應命書記官朗讀，於必要時並說明其
    意義。結文應命證人簽名、蓋章或按指印。若未履行此等程
    序而命具結，縱其陳述虛偽，不能依刑法第168 條偽證罪論
    科。又刑事訴訟法第181 條規定：「證人恐因陳述致自己或
    與其有前條第1 項關係之人（現為或曾為證人之配偶、直系
    血親、三親等內之旁系血親、二親等內之姻親、或家長、家
    屬者，與證人定有婚約者，現為或曾為證人之法定代理人或
    現由或曾由證人為其法定代理人者）受刑事追訴或處罰者，
    得拒絕證言。」，旨在免除證人陷於抉擇控訴自己或與其有
    一定身分關係之人、或陳述不實而受偽證之處罰、或不陳述
    而受罰鍰處罰，甚而主觀上認為違反具結文將受偽證處罰之
    困境，且證人此項拒絕證言權，與被告之緘默權，同屬不自
    證己罪之特權，為確保證人此項權利，刑事訴訟法第186 條
    第2 項規定法官或檢察官有告知證人之義務；如法官或檢察
    官未踐行此項告知義務，而告以具結之義務及偽證之處罰並
    命朗讀結文後具結，將使證人陷於如前述之抉擇困境，無異
    剝奪證人此項拒絕證言權，強迫其作出讓自己入罪之陳述，
    違反不自證己罪之原則，自係侵犯證人此項權利，而在證人
    上開不自證己罪之拒絕證言權被剝奪之情況下，為保護自己
    以免受刑事追訴及處罰，而基於人類的本能為不實之陳述，
    自亦無從令其負偽證之罪刑（司法院院字第1749號解釋、最
    高法院94年度台上字第51號、第2661號、95年度台上字第90
    9 號判決意旨參照）。經查，被告於臺灣高雄地方法院94年
    度訴字第2611號94年9 月23日審理時，經承辦法官以證人身
    分，就其有無向黃慈家購買槍彈之事項而為交互詰問，被告
    如為肯定之陳述，則其本身已有涉犯未經許可持有其他可發
    射子彈具有殺傷力之改造手槍及子彈罪之可能，自屬有受刑
    事追訴或處罰者之風險，而可以拒絕證言，惟承辦法官並未
    告知被告可以拒絕證言（見臺灣高雄地方法院94年度訴字第
    2611號卷第48、49頁），顯與刑事訴訟法第181條、第186條
    第2 項之規定有違。職是，承辦法官以證人身分對被告為交
    互詰問時，並未依法告知被告得拒絕證言，參照上開法條規
    定及最高法院判決意旨，與法定程序有所違背，自無從令被
    告負偽證罪責。
伍、原審因而認被告犯罪無法證明，而為無罪之諭知，認事用法
    並無違誤。檢察官上訴意旨，猶執前詞，指摘原判決不當，
    為無理由，應予駁回。
據上論結，應依刑事訴訟法第368 條，判決如主文。
本案經檢察官沈紹嘉到庭執行職務。
中    華    民    國    95    年    12    月    29    日
                  刑事第七庭    審判長法  官  莊飛宗
                                      法  官  黃憲文
                                      法  官  孫啟強
以上正本證明與原本無異。
本判決如不服本判決應於收受本判決後10日內向本院提出上訴書
狀，其未敘述上訴理由者，並得於提起上訴後10日內向本院補提
理由書狀（均須按他造當事人之人數附繕本）「切勿逕送上級法
院」。
中    華    民    國    95    年    12    月    29    日
                                      書記官  黃富美


司法院資訊處製作；財團法人民間司法改革基金會備份。
